【裁判字號】    97,訴,274
【裁判日期】    970425
【裁判案由】    第三人異議之訴
【裁判全文】
臺灣士林地方法院民事判決               97年度訴字第274號
原      告  乙○○
訴訟代理人  蕭玉杉律師
被      告  丁○○
                        號
訴訟代理人  丙○○
上列當事人間第三人異議之訴事件，本院於中華民國97年4 月18
日言詞辯論終結，判決如下：
    主  文
被告應自臺北市○○區○○路三段三０一巷六一之一號如附圖所
示Ａ、Ｂ部分，面積合計貳佰伍拾貳點壹壹平方公尺之地下室遷
出，並將之交還原告及其他共有人全體。
訴訟費用新臺幣柒仟玖佰參拾元由被告負擔。
本判決於原告以新台幣貳拾伍萬元供擔保後，得假執行。但被告
如以新臺幣柒拾萬元為原告預供擔保，得免為假執行。
    事  實  及  理  由
一、按訴狀送達後，原告不得將原訴變更或追加他訴，但因情事
    變更而以他項聲明代最初之聲明者，不在此限，民事訴訟法
    第255 條第1 項第4 款定有明文。本件原告起訴時原聲明「
    (一)被告甲○○應自臺北市○○區○○路3 段301 巷61之1號
    地下室遷出，並將該地下室交還原告及其他共有人全體。(二)
    請求確認被告丁○○對本件聲明第一項所列地下室使用權不
    存在。(三)臺灣士林地方法院債權人丁○○與債務人甲○○間
    97年度執字第175 號返還占有案強制執行事件，債權人丁○○不得就上開本件聲明第一項所列地下室為返還占有之強制
    執行。該強制執行程序應予撤銷。」嗣於訴訟進行中，因甲○○業已遷出前開地下室並將之交還被告丁○○，而撤回對
    甲○○請求部分，並變更聲明為「(一)被告丁○○應自臺北市
    北投區○○路○ 段301 巷61之1 號如附圖所示Ａ、Ｂ部分，
    面積252.11平方公尺地下室遷出，並將之交還原告及其他共
    有人全體。(二)願供擔保請求宣告准予假執行」，核屬因情事
    變更而以他項聲明代最初之聲明，揆之前開規定，自應准許
    。
二、原告起訴主張：緣臺北市○○區○○路3 段301 巷61之1 號
    如附圖所示Ａ、Ｂ部分，面積252.11平方公尺地下室（下稱
    系爭地下室）為原告及訴外人方生春、陳民輝、陳桐村、紀
    光志、李守地、林錫琤、甲○○等8 人出資興建所共有之未
    辦保存登記建物，於76年5 月2 日出具同意書予甲○○，無
    償借貸予甲○○使用。嗣訴外人謝佩玲即甲○○媳婦將門牌
    號碼臺北市○○區○○路3 段301 巷61之1 號1 樓建物（下
    稱系爭建物）出賣予被告丁○○時，經甲○○授權同意將系
    爭地下室使用權讓予被告丁○○。96年6 月24日時，共有人
    李守地已死亡，共有人陳桐村即陳明輝之父親、紀光志、林
    錫琤均表示授權與原告、共有人陳民輝、方生春三人全權處
    理，經共有人即原告、陳民輝、方生春決議，主張甲○○未
    經共有人同意將系爭地下室讓予被告丁○○使用，顯然違背
    共有人意願，因此依民法第472 條第2 項規定終止前開使用
    借貸契約，並委任原告代表共有人寄存證信函給甲○○先生
    表示終止76年5 月2 日所定對地下室之借貸契約，並請甲○○準備交還地下室給共有人全體，甲○○亦同意終止前開使
    用借貸契約。是甲○○對系爭地下室使用權業經共有人終止
    使用借貸契約而喪失使用權，則被告丁○○受讓地下室使用
    權源即已喪失，系爭地下室自應返還與全體共有人，爰依所
    有物返還請求權訴請被告丁○○返還系爭地下室與原告及其
    他全體共有人等語。並聲明：(一)被告丁○○應自臺北市○○
    區○○路3 段301 巷61之1 號如附圖所示Ａ、Ｂ部分，面積
    252.11平方公尺地下室遷出，並將之交還原告及其他共有人
    全體。(二)願供擔保請准宣告假執行。
三、被告則以：原告及訴外人方生春、陳民輝、陳桐村、紀光志
    、李守地、林錫琤方生春等7 人於76年5 月2 日簽立同意書
    ，顯然原告及其他共有人已將系爭地下室之使用權交由吳金
    單獨行使而成立分管契約，約定由甲○○專用，是甲○○原
    先占有使用系爭地下室之合法權源乃基於分管之約定，並非
    單純之使用借貸關係，被告丁○○占有使用系爭地下室乃合
    法受讓自甲○○與原告及其他共有人之分管約定，原告既為
    原分管約定之直接當事人，自應受前開分管約定之拘束，則
    被告基於分管約定合法使用系爭地下室，自屬有權占有云云
    資為抗辯。並聲明：原告之訴駁回。
四、兩造不爭執之事項：
  (一)系爭地下室，為原告與訴外人方生春、陳民輝、陳桐村、紀
    光志、李守地、林錫琤、甲○○等8 人出資興建，原告與訴
    外人方生春、陳民輝、陳桐村、紀光志、李守地、林錫琤等
    7 人於76年5 月2 日出具同意書，無條件同意甲○○得使用
    臺北市○○區○○路系爭地下室及屋頂。
  (二)謝佩玲為甲○○之兒媳婦，於92年11月17日與被告丁○○簽
    訂買賣契約時，臺北市○○區○○路3 段301 巷61之1 房屋
    之所有權登記為謝佩玲所有。
  (三)被告丁○○於92年11月17日與謝佩玲簽立買賣契約書，買受
    臺北市○○區○○段2 小段291 地號土地（面積563 平方公
    尺、應有部分958/10000） 及21594 建號（門牌號碼：臺北
    市○○區○○路3 段301 巷61之1 號）。
  (四)被告丁○○訴請甲○○返還占有事件，經本院95年度訴字第
    279 號、臺灣高等法院96年度上易字第536 號民事判決確定
    「被告甲○○應自臺北市○○區○○路3 段301 巷61之1 號
    如附圖所示Ａ、Ｂ部分，面積252.11平方公尺地下室遷出，
    並將之交還原告丁○○」，嗣經被告丁○○聲請本院為強制
    執行，經本院以97年度執字第175 號返還占有等事件受理在
    案，甲○○業於97年3 月2 日遷出，系爭地下室目前為被告
    丁○○占用中。占用之面積及範圍如附圖即士林地政事務所
    95年12月22日測量圖所示之A 、B 部分，面積252.11平方公
    尺。
  (五)96年6 月24日陳民輝、乙○○、方生春等三人共同開會決議
    依民法第472 條第2 項規定終止前開76年5 月2 日所定之借
    貸契約，並委任原告乙○○代表共有人寄存證信函給甲○○
    先生表示終止76年5 月2 日所定對地下室之借貸契約，並請
    甲○○準備交還地下室給共有人全體，訴外人甲○○亦同意
    終止前開使用借貸契約。
  (六)系爭地下室現有獨立之用電，並區隔為6房2廳3 衛，有四處
    出入口，除兩處分別無坐落其上二棟建物之公共樓梯連絡口
    ，另有兩處獨立出入口，與馬路相連。
  (七)甲○○已將系爭地下室之使用權轉讓予被告丁○○。
五、得心證之理由：原告主張系爭地下室之共有人與甲○○之使
    用借貸關係業經終止，甲○○對系爭地下室已無使用權，則
    被告受讓系爭地下室使用權權源業已喪失之事實，為被告所
    否認，而以前開情詞置辯，是本件兩造之爭點，應在於：(一)
    原告與訴外人方生春、陳民輝、陳桐村、紀光志、李守地、
    林錫琤等7 人於76年5 月2 日出具同意書，同意將系爭地下
    室及屋頂交由甲○○使用，性質上係使用借貸契約或分管契
    約約定將系爭地下室由甲○○專用？(二)如係分管契約，約定
    將系爭地下室由甲○○專用，原告是否應受該分管契約之拘
    束？茲論述如下：
  (一)原告與訴外人方生春、陳民輝、陳桐村、紀光志、李守地、
    林錫琤等7 人於76年5 月2 日出具同意書，同意將系爭地下
    室及屋頂交由甲○○使用，性質上係使用借貸契約或分管契
    約約定將系爭地下室由甲○○專用？
    按共有物，除契約另有訂定外，由共有人共同管理之，民法
    第820 條第1 項固定有明文，然共有人全體就共有物之全部
    劃定範圍，各自使用特定之共有物者，則非法之所不許，此
    即為共有物之分管契約。是不動產分管契約係指各共有人約
    定，得就其不動產共有物之全部劃定使用範圍，各共有人就
    各個不動產共有物之特定部分，各自單獨行使使用收益管理
    權限之契約。經查：本件原告與訴外人方生春、陳民輝、陳
    桐村、紀光志、李守地、林錫琤等7 人於76年5 月2 日出具
    同意書，載明「查坐落北投區○○段○ ○段291 地號之地上
    改良建築物所有房地所屬地下防空避難室及屋頂，本人同意
    平時均交由甲○○無條件使用，如有他人侵佔使用時，並委
    任甲○○全權代理處理，代為陳情或起訴等一切行為，以保
    障本人所有權及甲○○使用權。建號說明：21586 、21587
    、21591 、21592 、21593 、21595 、21596 。」有同意書
    1 件在卷可稽（本院卷第12頁）。是系爭地下室雖為原告與
    訴外人方生春、陳民輝、陳桐村、紀光志、李守地、林錫琤
    、甲○○共有，然渠等係約定系爭地下室之全部均由甲○○
    無償使用，而非劃定範圍各自管領特定部分，性質上應屬使
    用借貸契約，而非分管契約。是甲○○與原告、訴外人方生
    春、陳民輝、陳桐村、紀光志、李守地、林錫琤之使用借貸
    契約既已終止，則被告丁○○受讓自甲○○之使用權亦即失
    其依據，自難認係有權占有。
  (二)按所有人對於無權占有或侵奪其所有物者，得請求返還之。
    各共有人對於第三人，得就共有物之全部為本於所有權之請
    求。但回復共有物之請求，僅得為共有人全體之利益為之。
    民法第767 條第1 項、第821 條定有明文。從而，原告依據
    前開規定請求被告丁○○自系爭地下室遷出，並將之交還原
    告及其他共有人全體，為有理由，應予准許。
六、本件原告陳明願供擔保請准宣告假執行，核無不合，爰酌定
    相當擔保金額准許之，並依職權定相當擔保金額宣告免為假
    執行。
七、本件為判決之基礎已臻明確，兩造其餘攻擊及防禦方法核與
    判決結果不生影響，爰不予一一論述，附此敘明。
八、本院依職權定本件訴訟費用額為7,930 元（第一審裁判費7,
    930 元），應由被告負擔。
九、訴訟費用負擔之依據：民事訴訟法第78條、第87條第1 項。
中    華    民    國    97    年    4     月    25    日
                  民事第一庭  法  官  藍雅清
以上正本證明與原本無異。
如對本判決上訴，應於判決送達後20日內向本院提出上訴狀。
中    華    民    國    97    年    4     月    29    日
                              書記官  蘇意絜


司法院資訊處製作；財團法人民間司法改革基金會備份。
